ACORDAO-COMPLETO-2510040

ACÓRDÃO 2690/2021 ATA 45/2021 - PLENÁRIO

VISTOS, relatados e discutidos estes autos de auditoria de conformidade realizada nas obras de construção do edifício-anexo do Tribunal Regional Federal da 4ª Região - TRF4, localizado em Porto Alegre/RS, com o objetivo de verificar seu andamento e contribuir para sua finalização em prazo, custo e escopo adequados;
ACORDAM os Ministros do Tribunal de Contas da União, reunidos em sessão Plenária, ante as razões expostas pelo Relator, em:
9.1. dar ciência ao Tribunal Regional Federal da 4ª Região, com fundamento no art. 9º, inciso I, da Resolução-TCU 315, de 2020, que a exigência de atestado de qualificação técnica contemplando prova de seu registro junto ao Conselho Regional de Engenharia (Crea) ou ao Conselho de Arquitetura e Urbanismo (CAU) , conforme estabelecido nos subitens 1.22, alínea "a.2", e 4.1.3, alínea "b" do Edital da Concorrência 2/2014 (Processo Administrativo 0011144-87.2014.4.04.8000) , não tem respaldo legal e afronta o entendimento jurisprudencial do TCU;
9.2. dar ciência desta deliberação ao Tribunal Regional Federal da 4ª Região e à sociedade empresária Construbase Engenharia Ltda., destacando que pode ser acessada por meio do endereço eletrônico www.tcu.gov.br/acordaos;
9.3. encerrar o processo no e-TCU, com fundamento no art. 169, inciso II, do Regimento Interno do TCU.

Auditoria de conformidade realizada nas obras de construção do edifício-anexo do Tribunal Regional Federal da 4ª Região (TRF4) com o objetivo de verificar seu andamento e contribuir para sua finalização em prazo, custo e escopo adequados.

Tribunal Regional Federal da 4ª Região.

3. Interessados/Responsáveis:
3.1. Interessados: Congresso Nacional (vinculador) (); Construbase Engenharia Ltda (62.445.838/0001-46); Tribunal Regional Federal da 4ª Região (92.518.737/0001-19).
3.2. Responsáveis: Carlos Eduardo Thompson Flores Lenz (XXX.637.290-XX); Construbase Engenharia Ltda (62.445.838/0001-46); Luiz Fernando Wowk Penteado (XXX.577.239-XX); Tadaaqui Hirose (XXX.949.449-XX).

13.1. Ministros presentes: Ana Arraes (Presidente), Walton Alencar Rodrigues, Augusto Nardes, Aroldo Cedraz (Relator), Raimundo Carreiro, Bruno Dantas e Jorge Oliveira.
13.2. Ministros-Substitutos convocados: Augusto Sherman Cavalcanti e André Luís de Carvalho.

AROLDO CEDRAZ

Adoto como Relatório a instrução de auditor da Secretaria de Fiscalização de Infraestrutura Hídrica, de Comunicações e de Mineração (peça 48) , a qual contou com a anuência do seu corpo dirigente (peças 49-50) :
 "INTRODUÇÃO
1.	Cuidam os autos de processo de auditoria de conformidade (Fiscalis 170/2017) , da relatoria do Ministro Aroldo Cedraz, realizada nas obras de construção do edifício-anexo do Tribunal Regional Federal da 4ª Região - TRF4, localizado em Porto Alegre, no estado do Rio Grande do Sul, com o objetivo de verificar seu andamento e contribuir para sua finalização em prazo, custo e escopo adequados. A auditoria decorreu do Acórdão 2757/2016-TCU-Plenário, da relatoria do Ministro Aroldo Cedraz, proferido nos autos do TC Processo 026.173/2016-6 (sigiloso) .
2.	O citado edifício anexo se localiza no Lote 5 do Centro Administrativo Federal, com acesso pela Rua Ibanor José Tartarotti, número 170, em Porto Alegre (RS) , em terreno vizinho à sede do Tribunal Regional Federal de 4ª Região e ao Prédio da Seção Judiciária do Rio Grande do Sul, sendo composto de doze pavimentos com 16.654,30 m² de área construída total, e constituído de base e torre. 
3.	Além do prédio propriamente dito, estava prevista uma passarela de interligação entre os prédios do TRF4, Seção Judiciária do Rio Grande do Sul e Anexo, com área total de 756,35 m², em estrutura metálica apoiada em pilares de concreto armado. Posteriormente, a construção da passarela foi excluída por meio de termo aditivo contratual, conforme informações do portal da transparência do TRF4.
4.	A dotação orçamentária autorizada para o exercício de 2017 foi de R$ 11.700.000,00, com recursos da Funcional Programática 02.122.0569.11L9.5027/2017 - Construção do EdifícioAnexo do Tribunal Regional Federal da 4ª Região em Porto Alegre - RS no Município de Porto Alegre (RS) .
5.	O projeto básico foi elaborado pela Divisão de Arquitetura do próprio TRF4, sendo posteriormente contratada empresa de arquitetura para a elaboração do projeto executivo do prédio. A licitação para a construção do prédio foi feita com base no projeto executivo.
6.	Por meio da Concorrência 2/2014 foi selecionada a empresa Construbase Engenharia Ltda. para a realização das obras, sendo firmado com o TRF4 o Contrato 65/2014, cujo valor inicial foi de R$ 80.893.299,00.
7.	A fiscalização se deu de 19/6/2017 a 28/7/2017, com execução de 3/7/2017 a 14/7/2017 (peças 2 e 5) e foi realizada pela extinta Secretaria de Controle Externo no Estado do Rio Grande do Sul, sendo posteriormente transferida a responsabilidade por agir à Secretaria de Controle Externo da Administração do Estado e, após, à Secretaria de Infraestrutura Urbana, que encaminhou os autos a esta Secretaria de Infraestrutura Hídrica, de Comunicações e de Mineração, para instrução processual. 
HISTÓRICO 
8.	Para cumprimento dos trabalhos, foram elaboradas as seguintes questões de auditoria:
- Questão 1: A previsão orçamentária para a execução da obra é adequada?
- Questão 2: Há projeto básico/executivo adequado para a licitação/execução da obra?
- Questão 3: O procedimento licitatório foi regular?
- Questão 4: A formalização do contrato atendeu aos preceitos legais e sua execução foi adequada?
- Questão 5: O orçamento da obra encontra-se devidamente detalhado (planilha de quantitativos e preços unitários) e acompanhado das composições de todos os custos unitários de seus serviços?
- Questão 6: Os quantitativos definidos no orçamento da obra são condizentes com os quantitativos apresentados no projeto básico / executivo?
- Questão 7: Os preços dos serviços definidos no orçamento da obra são compatíveis com os valores de mercado?
9.	A equipe de auditoria, em seu relatório (peça 26, p. 2) , elencou três achados de auditoria, descritos resumidamente a seguir:
a) restrição à competitividade da licitação decorrente de critérios inadequados de habilitação e julgamento, por meio de exigência editalícia de que atestados de comprovação de qualificação técnica fossem restritos a uma única obra, bem como de registro no Conselho Regional de Engenharia e Agronomia (Crea) ou no Conselho de Arquitetura e Urbanismo (CAU) dos atestados comprobatórios da capacitação técnica operacional dos licitantes;
b) medição e pagamento de serviço parcialmente concluído, constatado pelo pagamento integral do item "09.02.03.02.03 - Fornecimento e instalação montagem e pintura de estrutura de aço ASTM A572 fy 345MPa inclusive Pintura fundo e Pintura Acabamento - Estrutura no Anexo para Receber Passarelas", sem que tenha sido executada a pintura de fundo e de acabamento;
c) sobrepreço decorrente de preços excessivos frente ao mercado, relativamente aos itens 06.04.01 - Luminária tipo 1 completa, 06.04.02 - Luminária tipo 2 completa e 06.04.03 - Luminária tipo 3 completa, após análise de amostra de 36,61% do valor total contratado, resultando em sobrepreço global de R$ 1.292.911,00, o que representou 1,83% do valor total do contrato a preços iniciais, e 5,00% da amostra analisada.
10.	Com relação ao primeiro achado, a equipe de auditoria destacou que a irregularidade não se enquadrava no disposto no art. 121, § 1º, inciso IV, da Lei 13.408/2016 (Lei de Diretrizes Orçamentárias - LDO 2017) -  indícios de irregularidades graves com recomendação de paralisação (IGP) , pois a materialidade não seria relevante em relação ao valor total contratado, com potencialidade de ocasionar prejuízos ao erário ou a terceiros, ainda que pudesse ensejar a nulidade do processo licitatório ou do contrato ou configurasse grave desvio aos princípios constitucionais. Portanto, o achado foi classificado como irregularidade grave com recomendação de continuidade (IGC) .
11.	Segundo o relatório, duas falhas no Edital de Concorrência 21/2014 caracterizariam restrição ao caráter competitivo (peça 26, p. 7-8) , a saber:
a) subitem 4.1.3 do edital - Prova de Qualificação Técnica, com exigência de apresentação de atestado de execução de área construída mínima de 6.500 m², volume de concreto protendido mínimo de 2.000,00 m³, capacidade de refrigeração do sistema central de climatização total mínima de 140 TR, e capacidade da subestação de energia elétrica total mínima de 700 KVA (subitens b.1, b.2, b.3 e b.4, respectivamente) ; e
b) subitens 1.22.a.2 e 4.1.3.b do edital - exigência de registro no Crea, ou no CAU, dos atestados comprobatórios da capacitação técnica-operacional dos licitantes. 
12.	No caso da primeira falha, anotou-se que a condição imposta - comprovar todas as exigências por meio de único atestado - estaria em desacordo com o disposto nos arts. 3º, § 1º, inciso I, e 30, § 3º e § 5º, da Lei 8.666/1993 e com a jurisprudência do TCU (Acórdão 2150/2008-TCU-Plenário, da relatoria do Ministro Valmir Campelo; 1.237/2008TCUPlenário, da relatoria do Ministro Raimundo Carreiro; 2.359/2007-TCU-Plenário, da relatoria do Ministro Augusto Nardes; 1.865/2012TCUPlenário, da relatoria do Ministro-Substituto Marcos Bemquerer; e 1.923/2016TCUPlenário, da relatoria do Ministro Bruno Dantas) .
13.	Quanto à segunda, argumentou-se que a exigência de registro no Crea ou CAU dos atestados comprobatórios da capacitação técnica operacional dos licitantes não estaria prevista na Lei 8.666/1993 e estaria em desacordo com a jurisprudência do TCU (Acórdão 205/2017-TCU-Plenário, de relatoria do Ministro Bruno Dantas; 655/2016-TCU-Plenário, de relatoria do Ministro-Substituto Augusto Sherman Cavalcanti; e 128/2012-TCU-2ª Câmara, de relatoria do Ministro José Jorge) .
14.	Nesses termos, propôs-se a realização de oitiva do TRF4 e do terceiro interessado, Construbase Engenharia Ltda. (CNPJ: 62.445.838/0001-46) , para que se pronunciassem sobre essas irregularidades, tendo em vista que elas poderiam resultar em decisão do Tribunal no sentido de desconstituir ato ou processo administrativo (peça 26, p. 9) . 
15.	No que se refere ao segundo achado, a equipe de auditoria constatou que houve medição e pagamento de 100% do item "09.02.03.02.03 - Fornecimento e instalação montagem e pintura de estrutura de aço ASTM A572 fy 345MPa inclusive Pintura fundo e Pintura Acabamento - Estrutura no Anexo para Receber Passarelas (BASE PINI 05125.8.1.1/TCPO13) ". Todavia, verificou-se na vistoria in loco que a estrutura metálica se encontrava montada há quase um ano apenas com a pintura de fábrica, sem a execução da pintura de fundo e de acabamento prevista no item medido, inclusive com sinais de início de corrosão da estrutura. 
16.	Questionado sobre o fato, o TRF4 informou que teria havido um equívoco com relação ao pagamento integral do referido item e assegurou que procederia à glosa do valor até que o serviço fosse finalizado. A equipe propôs, ao fim, a realização de oitiva do TRF4 para se manifestar sobre a irregularidade (peça 26, p. 10-11) .
17.	No que tange ao terceiro achado, consta que fora feito confronto dos preços unitários do contrato com os preços unitários referenciais de mercado, tendo sido analisada uma amostra de 36,61% do valor total contratado, resultando em sobrepreço global de R$ 1.292.911,00, representando 1,83% do valor total do contrato a preços iniciais, e 5,00% da amostra analisada (peça 26, p. 11) .
18.	O sobrepreço foi encontrado nos seguintes itens: (i) item 06.04.01 - Luminária tipo 1 completa; (ii) item 06.04.02 - Luminária tipo 2 completa; (iii) item 06.04.03 - Luminária tipo 3 completa. Considerando que tais itens tiveram seus preços obtidos por meio de cotações de mercado feitas antes da licitação da obra, foi solicitado à Divisão de Obras do TRF4 que obtivesse uma cotação de preços atualizada junto ao representante comercial das luminárias. Comparando-se as cotações obtidas com aquelas constantes do contrato firmado, chegou-se ao valor do sobrepreço informado anteriormente. 
19.	A equipe anotou que esse sobrepreço afrontava o disposto no art. 65, inciso II, alínea "d", da Lei 8.666/1993. Ressaltou que a jurisprudência do TCU apresenta diversos julgados no sentido de que, em caso de o preço de um dos insumos previsto em contrato estar superior ao preço praticado em mercado, é obrigatória a revisão contratual com a consequente revisão dos preços inquinados (Acórdão 1604/2015-TCU-Plenário, da relatoria do Ministro Augusto Nardes; 1.085/2015TCUPlenário e 1.827/2008-TCU-Plenário, da relatoria do Ministro Benjamin Zymler; 826/2015TCUPlenário, da relatoria da Ministra Ana Arraes; e 1.624/2009-TCU-Plenário, da relatoria do Ministro Marcos Vinicios Vilaça) .
20.	Considerando as possíveis implicações do achado no preço contratual, propôs, com fundamento no art. 250, inciso V, do Regimento Interno do TCU, a realização de oitiva do TRF4 e da empresa Construbase Engenharia Ltda. (CNPJ 62.445.838/0001-46) para que se manifestassem com relação à irregularidade (peça 26, p. 12) .
21.	Divergindo parcialmente das propostas expostas pela equipe de auditoria, o seu supervisor destacou que a equipe havia comentado sobre inspeção administrativa realizada, em 2016, pela Secretaria de Controle Interno do Conselho de Justiça Federal (SCI/CJF) . Contudo, absteve-se de abordar sobre as irregularidades constatadas naquela inspeção, considerando que já estariam sendo sanadas pelo TRF4.
22.	O supervisor observou que, no caso de inexistência de quadro resumo de quantitativos, constatada na referida inspeção, a jurisprudência do TCU entendia que essa situação enseja irregularidade de projeto básico deficiente (Acórdão 896/2015-TCU-Plenário, da relatoria do Ministro Marcos Bemquerer; 1.608/2015TCUPlenário, da relatoria do Ministro Benjamin Zymler; e 915/2015TCUPlenário, da relatoria do Ministro-Substituto Augusto Sherman) e que poderia ensejar a responsabilização do projetista e dos pareceristas que endossaram o projeto (Acórdão 917/2017-TCU-Plenário, da relatoria do Ministro Benjamin Zymler) .
23.	Sob essa orientação jurisprudencial, o supervisor entendeu ser pertinente acrescentar um achado de auditoria "relativo aos indícios de deficiência do projeto básico, consubstanciados na falta de definição dos quantitativos de alguns serviços, haja vista a ausência de quadro resumo de quantidades nas peças técnicas" (peça 27, p. 2) .
24.	Dessa forma, o supervisor propôs o encaminhamento a seguir, posteriormente acatada pelo relator (peça 30) :
a) com fundamento no art. 250, inciso V, do Regimento Interno do TCU, realizar a oitiva do Tribunal Regional Federal da 4ª Região e da empresa Construbase Engenharia Ltda. (CNPJ: 62.445.838/0001-46) para que se manifestem, no prazo de 15 dias, acerca dos seguintes indícios de irregularidades constatados no edital de Concorrência 2/2014:
a.1) inclusão de cláusula de habilitação técnico-operacional restritiva à competitividade consubstanciada na exigência de que a prova da execução anterior de determinados serviços se refira a uma única obra, o que potencializa a restrição à competitividade, em consonância com o disposto no art. 37, inciso XXI, da Constituição Federal de 1988, nos arts. 3º, § 1º, inciso I, e 30, Inciso II, § 3º e § 5º, todos da Lei 8.666/1993 e nos Acórdãos 1.865/2012, 342/2012, 2.150/2008, 1.237/2008, 1.923/2016 e 1.636/2007, todos do Plenário, dentre outros julgados deste Tribunal (item III.1 do relatório de auditoria) ;
a.2) inclusão de cláusula restritiva à competitividade no certame caracterizada pela exigência de que o atestado de capacidade técnica-operacional dos licitantes seja registrado no CREA, ou no CAU, sem previsão no art. 30, § 3º da Lei 8666/1993 e em desacordo com os Acórdãos 205/2017 e 655/2016, ambos do Plenário, e 128/2012, da 2ª Câmara (item III.1 do relatório de auditoria) ;
a.3) indícios de deficiência do projeto básico da obra, conforme anotado pelo Conselho de Justiça Federal, consubstanciados na ausência de quadro resumo de quantitativo de materiais nas peças técnicas, esclarecendo se os termos aditivos que reduziram o valor global da obra abarcaram eventual correção de quantitativos não definidos no projeto básico, e evidenciando se a ausência de quadro resumo de quantitativos apresentou materialidade ou impacto relevante, apresentando, ainda, as evidências do ato de aprovação do projeto básico (art. 7º, § 2º, inciso I, da Lei 8.666/1993) e dos eventuais pareceres que lhe fundamentaram (item I do despacho do supervisor) ;
b) com fundamento no art. 250, inciso V, do Regimento Interno do TCU, realizar a oitiva do Tribunal Regional Federal da 4ª Região e da empresa Construbase Engenharia Ltda. (CNPJ: 62.445.838/0001- 46) para que se manifestem, no prazo de 15 dias, acerca dos seguintes indícios de irregularidades constatados no Contrato 65/2014:
b.1) medição e pagamento de 100% do item "09.02.03.02.03 - Fornecimento e instalação montagem e pintura de ESTRUTURA de aço ASTM A572 fy 345MPa inclusive Pintura fundo e Pintura Acabamento - Estrutura no Anexo para Receber Passarelas (BASE PINI 05125.8.1.1/TCPO13) ", tendo em vista que os serviços foram medidos e pagos nas medições 17 e 18 referentes aos períodos de 1º a 31/07/2016 e 1º a 31/08/2016, respectivamente, e por ocasião da vistoria "in loco" realizada em 13/7/2017 foi constatado que a estrutura metálica se encontrava montada há quase um ano apenas com a pintura de fábrica, sem a execução da pintura de fundo e de acabamento prevista no item medido, inclusive com sinais de início de corrosão da estrutura (item III.2 do relatório de auditoria) ;
b.2) ocorrência de sobrepreço nos itens 06.04.01 - Luminária tipo 1 completa, 06.04.02 - Luminária tipo 2 completa e 06.04.03 - Luminária tipo 3 completa totalizando um sobrepreço de R$ 1.292.911,00 (item III.3 do relatório de auditoria) .
25.	Foram, assim, expedidos o Ofício 0834/2017-TCU/SECEX-RS, de 15/9/2017 (peça 32) , dirigido ao TRF4, com ciência em 28/9/2017 (peça 35) , e Ofício 0835/2017-TCU/SECEX-RS, de 15/9/2017, dirigido à empresa Construbase Engenharia Ltda., cuja ciência ocorreu em 11/10/2017 (peça 36) .
26.	O TRF4 apresentou, tempestivamente, sua manifestação (peça 34) , enquanto a empresa Construbase, também de forma tempestiva, manifestou-se por meio dos documentos de peça 42. 
EXAME TÉCNICO
27.	Preliminarmente ao exame das oitivas, anota-se que consta do portal do TRF4 que o Contrato 65/2014 se encontrava com dezesseis termos aditivos e vigência até 31/1/2022. Nesse contexto, releva o fato de que as oitivas foram respondidas nos meses de outubro e novembro de 2017, de modo que já decorreram quase quatro anos até a presente instrução, sem sua apreciação.
28.	Previamente, ainda, à análise de mérito das oitivas, verifica-se que o portal do TRF4 mostra que dentre os termos aditivos do Contrato 65/2014 consta um, cujo objeto é: i) o reequilíbrio econômico-financeiro do contrato, pela revisão dos preços de itens que tiveram custo minorado em razão de ampliação de mercado; ii) alteração da planilha orçamentária anexa ao contrato, 2319277, em relação aos itens 06.04.01, luminária tipo 1; 06.04.02, luminária tipo 2; e 06.04.03, luminária tipo 3, para os valores unitários constantes da Tabela 3 da Informação DIOBRAS 4041607. Esse termo aditivo está associado à irregularidade apontada no item "b.2" do ofício de oitiva, indicando ter havido repactuação dos valores unitários das citadas luminárias (peça 47) .
29.	Portanto, esse aditivo deve ser considerado quando da análise da referida irregularidade nesta instrução. Quanto aos demais dados do histórico do contrato, eles se encontram desatualizados no referido portal, com última atualização no ano de 2018.
30.	Dito isso, a seguir, são examinadas as irregularidades objeto dos ofícios de oitiva.
Irregularidade "a.1": inclusão de cláusula de habilitação técnico-operacional restritiva à competitividade consubstanciada na exigência de que a prova da execução anterior de determinados serviços se refira a uma única obra, o que potencializa a restrição à competitividade, em consonância com o disposto no art. 37, inciso XXI, da Constituição Federal de 1988, nos arts. 3º, § 1º, inciso I, e 30, inciso II, § 3º e § 5º, todos da Lei 8.666/1993 e nos Acórdãos 1.865/2012, 342/2012, 2.150/2008, 1.237/2008, 1.923/2016 e 1.636/2007, todos do Plenário, dentre outros julgados deste Tribunal (item III.1 do relatório de auditoria) 
Manifestação do TRF4
31.	O TRF4 repetiu, em parte, a justificativa dada em resposta ao questionamento do achado pela equipe de auditoria, argumentando que a exigência de que os atestados de realização de serviços de maior relevância se referissem a uma obra única se deveu ao fato de que, para uma obra da magnitude do anexo do TRF4, o conjunto das provas de execução dos serviços numa única obra garantiria que a empresa a ser contratada teria capacidade técnico-operacional para a realização da obra. Segundo aquele tribunal, se fosse permitida a comprovação de experiência em obras diversas, não ficaria demonstrado que a empresa vencedora do certame teria efetiva capacidade de gerenciar todos esses serviços concomitantemente (peça 34, p. 3) . 
32.	O TRF4 informou, ainda, que, com vistas à ampliação da competitividade, adotou algumas medidas, como a redução dos quantitativos das parcelas de maior relevância sem, no entanto, abrir mão da experiência mínima que pudesse garantir a execução plena do contrato com toda sua complexidade, magnitude e concomitância de serviços. Citou, em defesa de sua posição, a Súmula TCU 263.
33.	Aduziu que adotou o mesmo critério de parâmetros mínimos contemplados em obra única em outras licitações do TRF4, tendo comparecido diversas empresas que foram tecnicamente habilitadas e citou, como exemplos, as obras do tribunal em Blumenau e Foz do Iguaçu, bem como o fato de que ter comparecido somente uma empresa na concorrência para a construção do anexo do TRF4 poderia ser explicado pelo forte aquecimento ocorrido na construção civil no ano de 2014 (peça 34, p. 4-5) . 
34.	Especificou, como exemplo de recorrência da mesma exigência em outras licitações do TRF4, o documento SEI 0590039, do processo 11.1.000094176-9, de licitação da obra de construção do prédio da Subseção Judiciária de Blumenau (Santa Catarina - SC) . Naqueles autos, constaria o entendimento dado pela assessoria jurídica daquele tribunal nas licitações dos prédios da 4ª Região, baseado na lição de Marçal Justen Filho (Comentários à Lei de Licitações e Contratos Administrativos, Dialética: São Paulo, 2002, 9ª ed., p. 322) :
Questão tradicional é a do somatório de atestados. Surge quando um licitante não conseguir evidenciar em uma única contratação, o preenchimento dos requisitos exigidos no ato convocatório. Pretende, então, somar diferentes obras e serviços. Questiona-se a possibilidade e parece que o problema tem sido mal colocado.
A qualificação técnica operacional consiste na execução anterior de objeto similar àquele licitado. Ora, isso significa que a identidade do objeto licitado é que determina a possibilidade ou não de somatório. Dá-se um exemplo: uma ponte de mil metros de extensão não é igual a duas pontes de quinhentos metros. Muitas vezes, a complexidade do objeto licitado deriva de certa dimensão quantitativa. Nesses casos, não terá cabimento o somatório de contratações anteriores. Já haverá outros casos em que a questão não reside numa contratação única, mas na experiência de executar certo quantitativo, ainda que em oportunidades sucessivas. Enfim, a solução deverá ser encontrada a partir da natureza do objeto a ser licitado.
Manifestação da empresa Construbase
35.	Reiterou o entendimento do TRF4 no sentido de que a exigência de comprovação de experiência prévia da execução das parcelas de maior relevância em uma única obra visou a avaliar exatamente se a licitante tinha experiência prévia em gerir, concomitantemente, todos os serviços necessários à consecução do objeto licitado (peça 42, p. 2) .
36.	Acrescentou que não poderia "ser responsabilizada por eventuais falhas que se constatem na fase interna da licitação e nas disposições editalícias, sobre as quais não teve qualquer interferência e às quais encontra-se estritamente vinculada (artigos 3º, 41 e 55, XI, da Lei nº 8.666/1993) " (peça 42, p. 3) .
Análise
37.	Há uma série de julgados desta E. Corte que cuidam das restrições à competitividade decorrentes da exigência de comprovação de capacidade técnico-operacional em número limitado de atestados. A seguir, são expostos comentários, excertos de votos ou determinações exarados por este Tribunal, a fim de se estabelecerem os contornos da jurisprudência por ele definida.
38.	O Acórdão 2359/2007-TCU-Plenário, de relatoria do Ministro Augusto Nardes, considerou, no caso debatido naqueles autos, a existência de restrição à competitividade do certame e estatuiu que é vedada a imposição de limite para a quantidade de atestados ou de certidões de execução de serviços para fins de comprovação de qualificação técnica dos licitantes quando o seu objetivo for, tão-somente, verificar se os empreendimentos anteriormente realizados pela licitante têm dimensão semelhante à do objeto do certame, excetuada a hipótese em que tal limitação tenha por finalidade única e exclusiva garantir que a empresa contratada detenha o conhecimento técnico e a capacidade operacional inerentes à metodologia construtiva a ser aplicada.
39.	Vê-se que o Tribunal entendeu que é vedada a limitação de atestados se o objetivo for verificar se a empresa realizou empreendimentos de dimensão semelhante ao daquele objeto da licitação.  
40.	Por sua vez, o Acórdão 1237/2008-TCU-Plenário, de relatoria do Ministro Raimundo Carreiro, traz no item 4 de seu voto a seguinte consideração:
Sobre a exigência de comprovação de capacidade técnica em um único atestado (letra A) , a jurisprudência desta Corte citada tanto pela Secretaria de Administração quanto pela unidade técnica e mencionada no relatório precedente tem caminhado no sentido de que tal imposição restringe o caráter competitivo da licitação. Entretanto, há situações nas quais essa exigência é necessária e até desejável. Nestes casos, cabe à Administração justificar tecnicamente a restrição imposta no processo administrativo que antecede o lançamento do edital. No pregão que ora se examina, a Secretaria de Administração da Casa Civil da Presidência da República não fundamentou com elementos necessários e suficientes a exigência editalícia em discussão. (negritou-se) 
41.	O referido acórdão mostra a necessidade de justificativa técnica para que seja exigida a prévia realização de serviços da licitante em um único atestado.
42.	A Súmula TCU 263 também ressalta a necessidade de justificativa técnica para essa limitação de atestados:
Súmula TCU 263
É irregular, quando não tecnicamente justificada, a limitação do número de atestados para fins de comprovação dos quantitativos mínimos exigidos para demonstrar a capacidade técnicooperacional da empresa na execução dos serviços de maior complexidade e relevância do objeto licitado (negritou-se) 
43.	Já no Acórdão 2150/2008-TCU-Plenário, de relatoria do Ministro Valmir Campelo, este Tribunal decidiu que só poderia haver limite de somatório de quantidades de atestados para a comprovação de capacidade técnico-operacional dos editais nos casos em que o aumento de quantitativos do serviço acarretarem, incontestavelmente, o aumento da complexidade técnica do objeto ou uma desproporção entre as quantidades e prazos para a sua execução, capazes de ensejar maior capacidade operativa e gerencial da licitante e de potencial comprometimento acerca da qualidade ou da finalidade almejada na contratação da obra ou serviços.
44.	O mencionado acórdão especificou a restrição imposta pelo Acórdão 1237/2008-TCU-Plenário de existência de justificativa técnica para limitação de comprovação da capacidade técnico-operacional a apenas um atestado. A justificativa técnica deveria mostrar, de forma incontestável, que o aumento de quantitativos de serviço exigiriam da licitante uma maior capacidade operativa e gerencial e de potencial comprometimento da qualidade ou finalidade almejada.
45.	No voto condutor do referido acórdão, o ministro-relator considerou que, "em suma, a exigência deve estar aderente à jurisprudência desta Casa, no sentido de que a vedação ou limitação de somatório de atestados é medida excepcional, restrita a casos em que seja tecnicamente verificado que o estabelecimento de um determinado quantitativo de item de serviço implique aumento da complexidade de sua execução, exigindo maior capacidade operativa do licitante, como bem destacou a unidade técnica".
46.	Portanto, para que seja lícita a exigência de atestado único, deve haver justificativa técnica de que o quantitativo de serviços implica aumento da complexidade técnica do objeto ou uma desproporção entre as quantidades e prazos para a sua execução, de forma que a empresa  a ser contratada tenha capacidade operativa e gerencial suficientes para executar a obra sem comprometimento da qualidade ou finalidade almejada.
47.	Mais recentemente, o Acórdão 1101/2020-TCU-Plenário, de relatoria do Ministro Vital do Rêgo, considerou irregular, quando não tecnicamente justificada, a limitação do número de atestados para fins de comprovação dos quantitativos mínimos exigidos para demonstrar a capacidade técnico-operacional da empresa na execução dos serviços de maior complexidade e relevância do objeto licitado (Súmula TCU 263) .
48.	Pelo exposto, extraem-se algumas conclusões. A primeira, é que o somatório de atestados como comprovação de capacidade técnica é a regra, sendo o atestado único a exceção; a segunda, é que a exigência de atestado único pode ser feita, sob a condição de que haja motivo suficiente a justificar essa exigência. Finalmente, a terceira, é que esse motivo suficiente se refira à necessidade de que a empresa a ser contratada detenha o conhecimento técnico e a capacidade operacional inerentes à metodologia construtiva a ser aplicada para execução de uma obra que, pela complexidade de sua execução, exija maior capacidade operativa da empresa licitante.
49.	Ademais, conforme o entendimento registrado no Acórdão 1237/2008-TCU-Plenário, de relatoria do Ministro Raimundo Carreiro, cabe à Administração justificar tecnicamente no processo administrativo que antecede o lançamento do edital, quando decide restringir a comprovação de capacidade técnica em um único atestado.
50.	Feitas essas considerações, nota-se que o TRF4 concentra suas justificativas no argumento de que a empresa contratada deveria demonstrar a capacidade de executar os serviços listados para fins de comprovação de qualificação técnica, de forma concomitante, tendo em vista a obra ser de grande porte. Para maior clareza da exigência editalícia questionada, veja-se o seu item 4.1.3, que traz as seguintes exigências de construção mínimas:
b.1) Área construída total mínima de 6.500 m², e mínimo de 6 pavimentos em uma única obra ou edifício; 
b.2) Volume de concreto protendido total mínimo de 2.000,00 m³ na mesma obra do item "b.1"; 
b.3) Capacidade de refrigeração do sistema central de climatização total mínima de 140 TR na mesma obra do item "b.1"; 
b.4) Capacidade da subestação de energia elétrica total mínima de 700 kVA na mesma obra do item "b.1"; 
b.5) Considerar-se-á como uma única obra ou edifício: a) um único prédio; ou, b) um conjunto de prédios interligados formalmente entre si.
51.	Como dito, a exigência editalícia estipulou a apresentação, por parte das licitantes, de atestados que comprovassem a realização de obra única, afastando do certame todas as empresas que não possuíssem atestado que englobasse todos os itens em uma única obra. Conforme já demonstrado, essa restrição da competitividade só pode ocorrer se existirem reais motivos técnicos, consubstanciados na complexidade da execução, a exigir maior capacidade operativa da empresa licitante, que deverá deter conhecimento técnico e capacidade operacional inerentes à metodologia construtiva a ser aplicada para execução da obra, com a necessária justificativa técnica no processo administrativo que antecede o lançamento do edital.
52.	Compulsando-se os autos, verifica-se que o Memorando 2160210 (peça 8, p. 6-13) apresenta justificativas técnicas para a exigência editalícia. Para fins de definição das parcelas de maior relevância para garantia da capacidade técnico-operacional da empresa a ser contratada, foi arbitrado um quantitativo mínimo de 40% da área total do projeto e um volume total de concreto armado protendido da supra estrutura equivalente a 30% do volume total indicado no projeto estrutural (peça 8, p. 7) .
53.	Esses percentuais atendem jurisprudência desta Corte de Contas de que os atestados de qualificação técnico-operacional não devem superar o limite quantitativo de 50% dos serviços licitados, a exemplo do decidido no Acórdão 1621/2021-TCU-Plenário, da relatoria do Ministro Benjamin Zymler.
54.	Quanto às instalações, o TRF4 optou pela adoção da potência total instalada da subestação transformadora e a capacidade de refrigeração da central térmica, aplicando-se sobre os mesmos um redutor de 70%,  neste caso maior que o arbitrado para a área construída, em função da peculiaridade dos prédios da Justiça Federal, que apresentam um percentual elevado de áreas condicionadas em relação à área total da edificação, ampliando a carga térmica do edifício e consequentemente a potência da subestação, quando comparadas às edificações comerciais médias da construção civil. 
55.	O citado memorando traz especificações técnicas referentes a cada uma das parcelas do item 4.3.1 do edital de licitação, que merecem ser transcritas aqui para melhor entendimento (peça 8, p. 7-9) :
A) Área Construída: a área construída de uma obra tem razão direta com o porte da edificação e, como tal, comprova a capacidade de uma empresa para a execução de outra com quantitativo semelhante ou um pouco superior. É certo que quanto maior a área construída, maior será a complexidade administrativa da obra, quer pelos aspectos técnicos, que demandam um grande controle na execução dos serviços, quer nos aspectos atinentes a pessoal, materiais, prazos, etc. Além disso, para fins de aferição de experiência anterior, a área construída possibilita a fácil verificação da equivalência, sendo critério cuja objetividade não deixa margens a dúvidas, seja dos licitantes, seja dos órgãos de controle. Neste caso o mínimo a ser exigido de experiência comprovada da empresa seriam 40% de16.654,30 m² o que resulta em 6.661,72 m² ou aproximadamente 6.500 m², em no mínimo 6 pavimentos. 
B) Volume de concreto protendido da supra-estrutura: o volume de concreto protendido da supra-estrutura de uma obra, define a capacidade para a confecção de uma estrutura de concreto protendido em uma edificação com valores semelhantes ou um pouco superiores. Para fins da presente licitação, conforme já manifestado acima, propõe-se a adoção de 30% do volume de concreto protendido da supra-estrutura do projeto estrutural ou 30% de 6.629,53 m³ o que resulta em 1.988,86 m³ ou aproximadamente 2.000,00 m³. No caso, não adotou-se o mesmo percentual utilizado para a área construída, em função das peculiaridades de um prédio da Justiça Federal que adota uma carga acidental mais elevada, quando comparado com obras convencionais, elevando a relação volume de concreto armado protendido da supra-estrutura e a área construída. Em outras palavras: caso se adotasse uma redução idêntica a da área construída, correr-se-ia o risco de tornar demasiadamente árdua a demonstração da qualificação da empresa, porquanto, pelas características dos prédios da Justiça Federal, a maior carga acidental, decorrente da necessidade de arquivamento de processos e a existência de grandes bibliotecas, impõem um maior volume de concreto protendido da supra-estrutura, o que reduziria a possibilidade de empresas demonstrarem a experiência anterior. A estrutura é ponto primordial na obra e, igualmente, requer alta capacidade gerencial da empresa, já que demanda a administração de serviços, como fôrmas, armação e concreto, fundamentais para a garantia da estabilidade de uma edificação e suporte de todas as cargas solicitantes do prédio. 
C) Capacidade da Subestação: o volume de equipamentos e aparatos que dependem diretamente da alimentação de energia elétrica de um prédio, tornam fundamental a exigência da comprovação deste quantitativo para garantir a capacidade da empresa. Para tanto, adotou- se, no caso, 30% da potência prevista para subestação do prédio a ser licitado resultando num valor de 700 kVA (30% de 2.250kVA) como mínimo a ser comprovado pela Licitante. A demonstração de experiência na construção de prédio com uma subestação com tal potência, decorre do fato de que a perfeita consecução da subestação traz desdobramentos em todas as demais áreas: o número de equipamentos de informática na Justiça Federal é bastante elevado; o sistema de condicionamento de ar, o qual, via de regra, atinge todo o prédio, igualmente depende do perfeito funcionamento da subestação; ao longo da ocupação do prédio novas necessidades vão sendo verificadas e, assim, se há que contar com uma perfeita infraestrutura do ponto de vista elétrico. 
D) Capacidade de Refrigeração do Sistema de Ar-Condicionado: é uma parcela que demanda complexidade. Além disso, o custo é bastante significativo no valor final do contrato, os sistemas são de última geração e com elevado grau de importação. No ponto de vista da manutenção, é o sistema de ar-condicionado um dos que requer a maior atenção das equipes técnicas. A comprovação de experiência na execução do sistema de ar condicionado de uma edificação desta magnitude é muito importante, exigindo-se, no caso, experiência na execução de 30% da capacidade da Central Térmica do prédio a ser licitado para a execução, resultando em 140 TR (30% de 465 TR considerando o total do prédio, incluindo datacenter e passarela) na Central de Ar Condicionado.
56.	Quanto à necessidade de que os serviços deveriam ser comprovados em um único atestado, a justificativa foi a seguinte (peça 8, p. 11) :
Cabe salientar que será exigido que as parcelas de maior relevância dos itens A, B, C e D estejam contempladas em uma única obra ou edifício, com no mínimo 6 pavimentos. Ocorre que a qualificação técnico-operacional visa, justamente, a avaliar a experiência da empresa em gerir obra similar a que aqui se licita. Nesse sentido, se fosse permitida a comprovação de experiência em obras diversas, não ficaria demonstrado que a empresa detém a capacidade para gerenciar todos esses aspectos concomitantemente. A complexidade dos serviços está exatamente na necessidade de que se administrem conjuntamente todos os aspectos da obra. A gestão de parcelas de uma obra não indicará habilitação para a construção do todo. A comprovação das exigências das parcelas de maior relevância em outras obras, somente se justificaria se pretendêssemos aferir a capacidade técnico-profissional dos responsáveis técnicos pelas referidas parcelas. É importante salientar que o que se busca no presente caso é a avaliação das condições técnicas, operacionais, logísticas, econômicas, etc., ou seja, a capacidade gerencial da empresa na execução de obra similar, demonstrando experiência e condições para garantir maior segurança da plena execução contratual do objeto. Importa, portanto, que a empresa demonstre a experiência em administrar conjunta e concomitantemente as parcelas relevantes de uma obra referidas anteriormente. 
57.	Posto isso, rememora-se que a equipe de auditoria classificou como restritiva a exigência de que os quatro quesitos - (A) execução de área construída mínima de 6.500 m², (B) volume de concreto protendido mínimo de 2.000,00 m³, (C) capacidade de refrigeração do sistema central de climatização total mínima de 140 TR, e (D) capacidade da subestação de energia elétrica total mínima de 700 KVA - "tenham ocorrido em uma única obra". Esse entendimento foi amparado no Acórdão 2019/2013-TCU-Plenário, da relatoria do Ministro-Substituto André de Carvalho, segundo o qual é irregular a exigência de que todos os serviços estejam incluídos em um único atestado, quando é suficiente que o quantitativo de cada serviço esteja atendido por algum atestado, ainda que em obras distintas (peça 26, p. 7-8) .
58.	Argumentou-se, nesse sentido, que as exigências "C" e "D" se referiam a serviços comumente subcontratados, ou seja, de execução não necessariamente pela própria licitante que deveria, no caso, exercer apenas o gerenciamento e administração dos contratos com as empresas fornecedoras (peça 26, p. 8) .
59.	Conforme exposto, a resposta do TRF4 não foi suficiente para comprovar a razoabilidade da vedação ao somatório de atestados. Na verdade, resta contestada a classificação das exigências "C" e "D" como parcela de maior relevância, tendo em vista o argumento da possibilidade de execução terceirizada. Na hipótese de não inclusão dessas exigências entre as parcelas de maior relevância, a empresa contratada permaneceria com a obrigação de gerenciar conjuntamente todos os serviços, conforme pretendia o TRF4 (peça 34, p. 3) . 
60.	Nessa esteira, destaca-se que a Construtora Abapan Ltda. solicitou esclarecimentos sobre as exigências de comprovação da qualificação técnica, tendo alegado que possuía os itens mínimos exigidos, "porém um item em cada atestado/acervo" (peça 20) . Em resposta, o TRF4 limitou-se a informar que o edital publicado era "claro no sentido de que o requisito de habilitação referente à comprovação de qualificação técnica exige que o atestado seja referente a uma única obra ou edifício" (peça 21) .
61.	Pelo exposto, confirma-se que a Prova de Qualificação Técnica estabelecida no subitem 4.1.3 do Edital da Concorrência 2/2014 (peça 7, p. 9-10) configura restrição ao caráter competitivo da licitação, por não se adequarem à jurisprudência do TCU (Acórdão 2150/2008-TCU-Plenário, da relatoria do Ministro Valmir Campelo; 1.237/2008TCUPlenário, da relatoria do Ministro Raimundo Carreiro; 2.359/2007-TCU-Plenário, da relatoria do Ministro Augusto Nardes; 1.865/2012TCUPlenário, da relatoria do Ministro-Substituto Marcos Bemquerer; e 1.923/2016TCUPlenário, da relatoria do Ministro Bruno Dantas) , que exigem o preenchimento das condições descritas no item 51 desta instrução.
62.	Não obstante tal conclusão, deve-se ponderar que a equipe de auditoria afastou a possibilidade de responsabilização de servidores do TRF4, tendo em vista a constatação da existência de excludentes de culpabilidade (peça 26, p. 9-10) . Conforme o relatório, a oitiva em análise foi proposta, pois os fatos apontados poderiam "resultar em decisão do Tribunal no sentido de desconstituir ato ou processo administrativo" (peça 26, p. 9) .
63.	Considerando que o Contrato 65/2014 foi assinado em 19/12/2014, tendo vigência atual até 31/1/2022 (peça 47) , entende-se não ser razoável aplicar o efeito prático da oitiva realizada em 15/9/2017 (peça 32) , desconstituindo qualquer ato ou processo administrativo relacionado ao objeto contratual consubstanciado na "construção do prédio sede Anexo do TRF 4ª Região e da passarela de interligação". No estágio atual das obras, qualquer medida adotada pelo TCU com base no relatório da auditoria concluída em agosto de 2017 (peça 26) se mostra intempestiva, desarrazoada e indesejável do ponto de vista da relação custo/benefício do controle.  
64.	Quanto à manifestação da empresa Construbase, assiste-lhe razão quanto à alegação de que não poderia "ser responsabilizada por eventuais falhas que se constatem na fase interna da licitação e nas disposições editalícias".
Irregularidade "a.2": inclusão de cláusula restritiva à competitividade no certame caracterizada pela exigência de que o atestado de capacidade técnico-operacional dos licitantes seja registrado no Crea, ou no CAU, sem previsão no art. 30, § 3º, da Lei 8666/1993 e em desacordo com os Acórdãos 205/2017 e 655/2016, ambos do Plenário, e 128/2012, da 2ª Câmara (item III.1 do relatório de auditoria) 
Manifestação do TRF4
65.	Quanto a este achado de auditoria, o TRF4 informou que todos os editais de licitação de obras que aquele tribunal tem elaborado incluem a exigência de registro no Crea ou no CAU dos atestados de capacidade técnico-operacional (peça 34, p. 6-7) .
66.	A justificativa para a exigência seria a de assegurar ao órgão maior segurança a partir da garantia de legitimidade dos atestados. Seria praxe do mercado que esses atestados de capacidade técnica sejam vinculados às anotações de responsabilidade técnica dos profissionais responsáveis técnicos pela obra e/ou serviços dos respectivos conselhos regionais, Crea e/ou CAU, atestando que o contrato de construção e/ou serviço foi executado pelo profissional realmente habilitado para tal fim. 
67.	Citou a Súmula TCU 260, que determina aos gestores públicos a exigência das anotações de responsabilidade técnica para cada etapa das obras licitadas e contratadas. Por fim, aduziu que os acórdãos mencionados no ofício de oitiva datam de 2016 e 2017, enquanto a licitação se deu em novembro de 2014, não sendo, portanto, aplicável (peça 34, p. 7) .
Manifestação da empresa Construbase
68.	A empresa concordou com o posicionamento do TRF4 e alegou, novamente, que não podia ser responsabilizada pela elaboração de itens editalícios, conforme já exposto no item 45, desta instrução (peça 42, p. 3) . 
Análise
69.	O art. 30, § 3º, da Lei 8.666/1993 prescreve que "será sempre admitida a comprovação de aptidão através de certidões ou atestados de obras ou serviços similares de complexidade tecnológica e operacional equivalente ou superior". Nota-se que inexiste exigência legal quanto ao registro das certidões ou dos atestados no Crea ou no CAU. Por sua vez, a Resolução Confea 1.025/2009, em seu art. 55 dispõe:
Art. 55. É vedada a emissão de CAT em nome da pessoa jurídica. 
Parágrafo único. A CAT constituirá prova da capacidade técnico-profissional da pessoa jurídica somente se o responsável técnico indicado estiver a ela vinculado como integrante de seu quadro técnico.
70.	Pelo disposto no citado artigo, é vedada a emissão de Certidão de Acervo Técnico (CAT) em nome de pessoa jurídica. A exigência de atestados registrados nas entidades profissionais competentes deve ser limitada à capacitação técnico-profissional, que diz respeito às pessoas físicas indicadas pelas empresas licitantes. Portanto, a exigência de que a aptidão técnica da empresa fosse devidamente registrada no Crea é inviável e ilegal, conforme já decidido por este Tribunal no Acórdão 128/2012-TCU-Segunda Câmara, que considerou que a denominada certidão de acervo técnico (CAT) , na qual constam os assentamentos atinentes às Anotações de Resposabilidade Técnica (ARTs) arquivadas no Conselho, faz prova da capacidade técnica do profissional, e não da empresa. Este entendimento também consta, por exemplo, do Acórdão 655/2016-TCU-Plenário e Acórdão 3094/2020-TCU-Plenário, da relatoria do Ministro-Substituto Augusto Sherman; Acórdão 205/2017-TCU-Plenário, da relatoria do Ministro Bruno Dantas; Acórdão 4580/2019-TCU-Primeira Câmara, da relatoria do Ministro Walton Alencar Rodrigues; e Acórdão 1542/2021-TCU-Plenário, da relatoria do Ministro-Substituto Marcos Bemquerer.
71.	Não procede, ainda, a argumentação de que os julgados citados ocorreram após a licitação, pois o entendimento deste Tribunal vem seguindo no mesmo sentido desde o citado Acórdão 128/2012-TCU-Segunda Câmara, tendo os posteriores acórdãos apenas consolidado o entendimento já adotado por esta egrégia Corte.
72.	Configurada a irregularidade, deve-se verificar se houve restrição de competitividade dela decorrente, não cabendo mais a adoção, por parte desta E. Corte, de medidas de anulação de ato de inabilitação de empresa que porventura não tivesse apresentado registros de atestados no Crea ou CAU, pois a licitação teve apenas um concorrente, já se encontra conclusa e a obra em andamento.
73.	Porém o fato de apenas uma empresa ter comparecido ao certame, por si só, não possibilita afirmar, de forma inequívoca, que a exigência do edital afastou potenciais licitantes. Entende-se, por outro lado, considerando que o TRF4 afirma exigir, em suas licitações, a mencionada comprovação no Crea ou CAU de registro dos atestados de capacidade técnico-operacional, que deverá ser dada ciência de que tal prática afronta o entendimento jurisprudencial deste Tribunal.  
Irregularidade "a.3": indícios de deficiência do projeto básico da obra, conforme anotado pelo Conselho de Justiça Federal, consubstanciados na ausência de quadro resumo de quantitativo de materiais nas peças técnicas, esclarecendo se os termos aditivos que reduziram o valor global da obra abarcaram eventual correção de quantitativos não definidos no projeto básico, e evidenciando se a ausência de quadro resumo de quantitativos apresentou materialidade ou impacto relevante, apresentando, ainda, as evidências do ato de aprovação do projeto básico (art. 7º, § 2º, inciso I, da Lei 8.666/1993) e dos eventuais pareceres que lhe fundamentaram (item I do despacho do supervisor) 
Manifestação do TRF4
74.	O TRF4 informou que os aditivos de supressão não contemplaram itens relevantes envolvendo quantitativos. Informou, também, que a ausência de quadros resumo nas pranchas do projeto executivo não impactou nos aditivos de supressão, esclarecendo que na época do apontamento do Conselho da Justiça Federal (CJF) os quantitativos foram revisados, comparando-se os existentes nas peças de desenhos, o que teria demandado um esforço significativo da equipe técnica do TRF4, que concluiu não existirem divergências que justificassem uma alteração de valores (peça 34, p. 7) . 
75.	Assim sendo, para se liberar o prosseguimento de serviços que necessitavam ter continuidade, sob pena de atraso de cronograma de execução de alguns itens da obra, a área técnica daquele tribunal obteve aval do secretário de engenharia e arquitetura do Conselho de Justiça Federal para prosseguimento da execução, com ajustes que foram executados através de termos aditivos (peça 34, p. 7-8) 
76.	Em relação à ausência de evidências do ato de aprovação do projeto básico e dos eventuais pareceres que o fundamentaram, o TRF4 informou que julgava atendida a finalidade da norma, qual seja, a ciência expressa da autoridade competente, com a autorização do procedimento licitatório, com o edital e todos os seus anexos, pois assim a autoridade estaria aprovando, também, os projetos básico/executivo.
77.	Argumentou que o plano regional de obras deve sempre ser aprovado pelo colegiado do TRF4, com o fornecimento das informações exigidas pela Resolução do Conselho Nacional de Justiça (CNJ) 114/2010 e Resolução CJF 179/2011, não sendo possível o encaminhamento de nenhuma iniciativa desse vulto (obras) que já não tenha sido discutida e aprovada pelas autoridades máximas do Tribunal, e que já não componha as propostas orçamentárias anual e plurianual. 
78.	Por fim, informou que, em futuras contratações, inclusive com dispensa ou inexigibilidade de licitação, será observada a exigência de expressa aprovação dos projetos básico/executivo pela autoridade competente, antes do procedimento licitatório, nos termos do art. 7°, §§ 1º e 2°, inciso I, da Lei 8.666/93 (peça 34, p. 8) .
Manifestação da empresa Construbase
79.	Com relação à irregularidade apontada, a empresa novamente endossou os argumentos apresentados pelo TRF4 e reiterou que tão somente participou do certame, não podendo ser responsabilizada por eventuais falhas ocorridas na fase interna da licitação (peça 42, p. 3) .
Análise
80.	As justificativas apresentadas são satisfatórias. Tendo em vista a não aprovação expressa e específica dos projetos básico e executivo não ter gerado dano ao desenrolar da licitação e à execução das obras, bem como a afirmação que a exigência de aprovação será observada nos futuros editais de licitação do órgão, entende-se que nenhuma medida por parte deste tribunal deverá ser adotada.
Irregularidade "b.1": medição e pagamento de 100% do item "09.02.03.02.03 - Fornecimento e instalação montagem e pintura de ESTRUTURA de aço ASTM A572 fy 345MPa inclusive Pintura fundo e Pintura Acabamento - Estrutura no Anexo para Receber Passarelas (BASE PINI 05125.8.1.1/TCPO13) ", tendo em vista que os serviços foram medidos e pagos nas medições 17 e 18 referentes aos períodos de 1º a 31/7/2016 e 1º a 31/8/2016, respectivamente, e por ocasião da vistoria in loco realizada em 13/7/2017 foi constatado que a estrutura metálica se encontrava montada há quase um ano apenas com a pintura de fábrica, sem a execução da pintura de fundo e de acabamento prevista no item medido, inclusive com sinais de início de corrosão da estrutura (item III.2 do relatório de auditoria) 
Manifestação do TRF4
81.	O TRF4 informou que realizou o pagamento de 100% do item, pois a estrutura instalada já teria vindo pintada de fábrica, conforme mostra especificação do caderno de encargos para pintura de elementos metálicos da passarela. No entanto, não atentaram ao fato de a pintura ser demão de fundo ou demão de acabamento, uma vez que a especificação da tinta epóxi utilizada no serviço é normalmente utilizada para fundo e para acabamento. Todavia, para que nessa primeira etapa da passarela paga fosse reservado um valor de correções de pintura, procedeu-se à glosa desse item na 30ª medição dos serviços (peça 34, p. 8) .
82.	Esclareceu que a referida glosa foi calculada com base no item 09.02.04.06.02 (pintura epóxi da estrutura da cobertura) da própria planilha contratada, tendo em vista não existir um valor específico em separado relativo à pintura na composição analítica, resultando numa glosa de 8,67% sobre o total pago no consumo da tinta epóxi na estrutura existente, correspondendo R$ 14.348,55 (com BDI e reajuste) que serão pagos somente na finalização da obra, momento em que serão levantados todos os pontos que necessitarão de refazimento de pintura, seja por decorrência de solda de manejo em obra ou mesmo pelas intempéries.
83.	Acrescentou que os documentos comprobatórios da glosa de 8,67% sobre o total pago no consumo da tinta epóxi na estrutura existente, correspondendo R$ 14.348,55, são os seguintes: SEI 3756686 (informação SEOBRAS) , SEI 3785638 (planilha com cálculo da glosa) , SEI 3787915, SEI 3788051, SEI 3788117, SEI 3789718 e SEI 3791831 (autorização de pagamento da Presidência do TRF4) , constantes da peça 34, p. 14-23. 
84.	Finalmente, informou que, naquele momento, era cedo para determinar que a construtora procedesse à execução dos acabamentos, uma vez que a instalação dos revestimentos de fachada já foi iniciada e o serviço poderia danificar o acabamento de pintura faltante na estrutura em questão, de forma que seria postergado para um momento tecnicamente mais oportuno de obra, onde não houvesse mais risco de danos ao trabalho pronto (peça 34, p. 9) .
Manifestação da empresa Construbase
85.	A Construbase ressaltou que o questionamento já havia sido feito pela equipe de auditoria, sendo respondido que houve equívoco daquele tribunal, pois o percentual referente à pintura de acabamento não deveria ter sido pago (peça 42, p. 4) .
86.	Informou que, em razão do planejamento relativo à etapa de acabamento das obras, ela será realizada após a conclusão dos serviços de implantação e estrutura do edifício e que já houve glosa dos valores correspondentes à pintura das estruturas metálicas na 30ª medição, relativa ao período de 1º/8/2017 a 31/8/2017, de modo que não mais subsistia a irregularidade (peça 42, p. 4-5) .
Análise
87.	Entende-se que as justificativas apresentadas são satisfatórias e que, estando a falha devidamente corrigida, sem gerar qualquer dano à execução do contrato, nenhuma outra medida por parte deste tribunal é necessária.
Irregularidade "b.2": ocorrência de sobrepreço nos itens 06.04.01 - Luminária tipo 1 completa, 06.04.02 - Luminária tipo 2 completa e 06.04.03 - Luminária tipo 3 completa, totalizando um sobrepreço de R$ 1.292.911,00 (item III.3 do relatório de auditoria) 
Manifestação do TRF4
88.	O TRF4 informou que, mesmo antes da auditoria do TCU, a questão a respeito da necessidade de renegociação das luminárias LED já tinha sido exposta pela Divisão de Obras à Diretoria Administrativa daquele tribunal, porém não apresentou documentos corroborando a afirmativa (peça 34, p. 9) .
89.	Acrescentou que a Divisão de Obras e a Diretoria Administrativa teriam definido que seria mais adequado tratar a questão em data mais próxima à prevista em cronograma para o fornecimento do referido item, que seria a partir do início de 2018. Como o fornecimento da quantidade requerida necessitava de, no mínimo, trinta dias, seria encaminhada carta à empresa ainda no mês de outubro de 2017, solicitando redução do preço, tendo em vista que, na época em que foi realizado o levantamento de preços, as luminárias LED eram muito mais caras, por serem nova tecnologia. Com o tempo, o preço ofertado no mercado diminuiu bastante, justificando a solicitação de revisão do preço da planilha orçamentária contratada.
90.	Por fim, ressaltou que não houve sobrepreço dos itens na licitação, mas redução de preço de insumo ocorrido em época posterior (peça 34, p. 10) .
Manifestação da empresa Construbase
91.	A empresa Construbase divergiu das constatações da equipe de auditoria quanto à legalidade de revisão contratual para adequação dos preços das luminárias aos preços vigentes à época do achado de auditoria. De forma resumida, aduziu que o caso não se trataria de sobrepreço, mas sim de eventual rompimento do equilíbrio financeiro do contrato que justificaria sua alteração (peça 42, p. 6) .
92.	Apresentou acórdãos deste Tribunal que apoiariam sua tese, bem como entendimento doutrinário no mesmo sentido (peça 42, p. 9-10) .
93.	Argumentou que, no presente caso, não teriam ocorrido nenhum dos requisitos essenciais que justificariam a revisão contratual com base na aplicação da "Teoria da imprevisão" (peça 42, p. 10) .
Análise
94.	Consoante a exposição já feita no início desta seção de exame técnico, verificou-se que foi assinado termo aditivo de reequilíbrio econômico-financeiro do contrato, com revisão dos preços de itens que tiveram custo minorado em razão de ampliação de mercado, alterando-se a planilha orçamentária anexa ao contrato para reduzir o valor das luminárias dos tipos 1, 2 e 3 (peça 47) . Dessa forma, entende-se que, estando a falha devidamente corrigida, sem gerar qualquer dano à execução do contrato, nenhuma outra medida por parte deste tribunal é necessária.
CONCLUSÃO
95.	A análise da resposta à oitiva do Tribunal Regional Federal da 4ª Região (peça 32) e da sociedade empresária Construbase Engenharia Ltda. (peça 33) permitiu elaborar as seguintes constatações relativas às irregularidades apontadas no relatório de auditoria e no pronunciamento do supervisor, acolhidas no Despacho do Relator (peças 26, 27 e 30) :
a) a Prova de Qualificação Técnica estabelecida no subitem 4.1.3 do Edital da Concorrência 2/2014 (peça 7, p. 9-10) configura restrição ao caráter competitivo da licitação, consoante a jurisprudência do TCU (Acórdão 2150/2008-TCU-Plenário, da relatoria do Ministro Valmir Campelo; 1.237/2008TCUPlenário, da relatoria do Ministro Raimundo Carreiro; 2.359/2007TCU-Plenário, da relatoria do Ministro Augusto Nardes; 1.865/2012TCUPlenário, da relatoria do Ministro-Substituto Marcos Bemquerer; e 1.923/2016TCUPlenário, da relatoria do Ministro Bruno Dantas) (item "a.1" da oitiva) ;
b) considerando que o Contrato 65/2014 foi assinado em 19/12/2014, tendo vigência atual até 31/1/2022 (peça 47) , não é razoável desconstituir qualquer ato ou processo administrativo relacionado ao objeto contratual, uma vez que, no estágio atual das obras de construção do prédio sede Anexo do TRF 4ª Região, qualquer medida adotada pelo TCU com base no relatório da auditoria concluída em agosto de 2017 (peça 26) se mostra intempestiva, desarrazoada e indesejável do ponto de vista da relação custo/benefício do controle (item "a.1" da oitiva) ;
c) considerando que o TRF4 afirmou exigir, em suas licitações, que o atestado de qualificação técnica deve contemplar prova de seu registro junto ao Crea ou CAU, conforme estabelecido nos subitens 1.22, alínea "a.2", e 4.1.3, alínea "b" do Edital da Concorrência 2/2014 (peça 7, p. 6 e 10) , convém dar-lhe ciência que tal prática afronta o entendimento jurisprudencial do TCU (Acórdão 128/2012-TCU-Segunda Câmara, da relatoria do Ministro José Jorge; Acórdão 655/2016-TCU-Plenário e Acórdão 3094/2020-TCU-Plenário, da relatoria do Ministro-Substituto Augusto Sherman; Acórdão 205/2017-TCU-Plenário, da relatoria do Ministro Bruno Dantas; Acórdão 4580/2019-TCU-Primeira Câmara, da relatoria do Ministro Walton Alencar Rodrigues; e Acórdão 1542/2021-TCU-Plenário, da relatoria do Ministro-Substituto Marcos Bemquerer) (item "a.2" da oitiva) ;
d) a ausência de quadros resumo nas pranchas do projeto executivo não impactou a execução contratual e os quantitativos foram revisados em razão de apontamento do Conselho da Justiça Federal (item "a.3" da oitiva) ;
e) a medição e pagamento de 100% do item "09.02.03.02.03 - Fornecimento e instalação montagem e pintura de ESTRUTURA de aço ASTM A572 fy 345MPa inclusive Pintura fundo e Pintura Acabamento - Estrutura no Anexo para Receber Passarelas (BASE PINI 05125.8.1.1/TCPO13) " foi devidamente corrigida, sem gerar qualquer dano à execução do contrato (item "b.1" da oitiva) ; e
f) foi assinado termo aditivo de reequilíbrio econômico-financeiro do contrato, com revisão dos preços de itens que tiveram custo minorado em razão de ampliação de mercado, alterandose a planilha orçamentária anexa ao contrato para reduzir o valor das luminárias dos tipos 1, 2 e 3 (item "b.2" da oitiva) .
96.	Dessa forma, entende-se não ser necessária nenhuma outra medida por parte deste Tribunal nos presentes autos, de modo que o processo pode ser encerrado no e-TCU.
PROPOSTA DE ENCAMINHAMENTO
97.	Ante todo o exposto, submetem-se os autos à consideração superior, para posterior encaminhamento ao Gabinete do relator, Ministro Aroldo Cedraz, propondo:
a) dar ciência ao Tribunal Regional Federal da 4ª Região, com fundamento no art. 9º, inciso I, da Resolução-TCU 315, de 2020, que a exigência de atestado de qualificação técnica contemplando prova de seu registro junto ao Conselho Regional de Engenharia (Crea) ou ao Conselho de Arquitetura e Urbanismo (CAU) , conforme estabelecido nos subitens 1.22, alínea "a.2", e 4.1.3, alínea "b" do Edital da Concorrência 2/2014 (Processo Administrativo 001114487.2014.4.04.8000) , não tem respaldo legal e afronta o entendimento jurisprudencial do TCU (Acórdão 128/2012-TCU-Segunda Câmara, da relatoria do Ministro José Jorge; Acórdão 655/2016-TCU-Plenário e Acórdão 3094/2020-TCU-Plenário, da relatoria do Ministro-Substituto Augusto Sherman; Acórdão 205/2017-TCU-Plenário, da relatoria do Ministro Bruno Dantas; Acórdão 4580/2019-TCU-Primeira Câmara, da relatoria do Ministro Walton Alencar Rodrigues; e Acórdão 1542/2021-TCU-Plenário, da relatoria do Ministro-Substituto Marcos Bemquerer) ;
b) informar ao Tribunal Regional Federal da 4ª Região e à sociedade empresária Construbase Engenharia Ltda. do acórdão que vier a ser proferido, destacando que o relatório e o voto que fundamentam a deliberação o ser encaminhada podem ser acessados por meio do endereço eletrônico www.tcu.gov.br/acordaos;
c) encerrar o processo no e-TCU, com fundamento no art. 169, inciso II, do Regimento Interno do TCU."
	
É o Relatório.

8.1. Ângela Tomazia Rosa (126.413/OAB-MG) e outros, representando Construbase Engenharia Ltda.

Não atuou.

AUDITORIA DE CONFORMIDADE. OBRAS DE CONSTRUÇÃO DO EDIFÍCIO ANEXO DO TRF DA 4ª REGIÃO. REGULAR REEQUILÍBRIO ECONÔMICO-FINANCEIRO DO CONTRATO. CORREÇÃO DE MEDIÇÃO E PAGAMENTO. PROVA DE QUALIFICAÇÃO TÉCNICA COM RESTRIÇÃO AO CARÁTER COMPETITIVO DO CERTAME. AUSÊNCIA DE RAZOABILIDADE PARA ATUAÇÃO NESTE MOMENTO DA EXECUÇÃO CONTRATUAL. CIÊNCIA. ARQUIVAMENTO.

RELATÓRIO DE AUDITORIA (RA)

Secretaria de Infraestrutura Hídrica, de Comunicações e de Mineração (SeinfraCOM).

Cuidam os autos de processo de auditoria de conformidade (Fiscalis 170/2017) realizada nas obras de construção do edifício-anexo do Tribunal Regional Federal da 4ª Região - TRF4, localizado em Porto Alegre, no estado do Rio Grande do Sul, com o objetivo de verificar seu andamento e contribuir para sua finalização em prazo, custo e escopo adequados.
2.	Por meio da Concorrência 2/2014, foi selecionada a empresa Construbase Engenharia Ltda. para a realização das obras, sendo firmado com o TRF4 o Contrato 65/2014, cujo valor inicial foi de R$ 80.893.299,00.
3.	A fiscalização foi realizada entre 3/7/2017 e 14/7/2017, pela extinta Secretaria de Controle Externo no Estado do Rio Grande do Sul, sendo posteriormente transferida a responsabilidade por agir à Secretaria de Controle Externo da Administração do Estado e, após, à Secretaria de Infraestrutura Urbana, que encaminhou os autos a esta Secretaria de Infraestrutura Hídrica, de Comunicações e de Mineração, para instrução processual. 
4.	Realizada a fiscalização, foram elencados pela equipe de auditoria os seguintes achados:
4.1	restrição à competitividade da licitação decorrente de critérios inadequados de habilitação e julgamento, por meio de exigência editalícia de que atestados de comprovação de qualificação técnica fossem restritos a uma única obra, bem como de registro no Conselho Regional de Engenharia e Agronomia (Crea) ou no Conselho de Arquitetura e Urbanismo (CAU) dos atestados comprobatórios da capacitação técnica operacional dos licitantes;
4.2.	medição e pagamento de serviço parcialmente concluído, constatado pelo pagamento integral do item "09.02.03.02.03 - Fornecimento e instalação montagem e pintura de estrutura de aço ASTM A572 fy 345MPa inclusive Pintura fundo e Pintura Acabamento - Estrutura no Anexo para Receber Passarelas", sem que tenha sido executada a pintura de fundo e de acabamento;
4.3.	sobrepreço decorrente de preços excessivos frente ao mercado, relativamente aos itens 06.04.01 - Luminária tipo 1 completa, 06.04.02 - Luminária tipo 2 completa e 06.04.03 - Luminária tipo 3 completa, após análise de amostra de 36,61% do valor total contratado, resultando em sobrepreço global de R$ 1.292.911,00, o que representou 1,83% do valor total do contrato a preços iniciais, e 5,00% da amostra analisada.
5.	Posteriormente, também foi acatado pelo relator outro indício de irregularidade em relação ao Edital da Concorrência 2/2014, qual seja, deficiência do projeto básico da obra, conforme anotado pelo Conselho de Justiça Federal (CJF) , consubstanciada na ausência de quadro resumo de quantitativo de materiais nas peças técnicas.
6.	Foram realizadas oitivas do TRF4, assim como da empresa contratada. Examinadas as oitivas, a Unidade Técnica propõe, ao fim de sua manifestação, dar ciência ao órgão licitante de que exigência relacionada ao atestado de qualificação técnica afronta à jurisprudência do TCU. 
7.	Adoto como minhas razões de decidir o exame da unidade instrutiva transcrito no relatório que precede este voto, sem prejuízo das considerações que faço a seguir em relação a cada um dos achados.
8.	A respeito do achado do item 4.1. supra, foi classificado como irregularidade grave com recomendação de continuidade (IGC) , ainda que pudesse posteriormente ensejar a nulidade do processo licitatório ou do contrato ou configurasse grave desvio aos princípios constitucionais.
9.	Associados a este achado, foram apontadas as seguintes falhas:
a) subitem 4.1.3 do edital - Prova de Qualificação Técnica, com exigência de apresentação de atestado de execução de área construída mínima de 6.500 m², volume de concreto protendido mínimo de 2.000,00 m³, capacidade de refrigeração do sistema central de climatização total mínima de 140 TR, e capacidade da subestação de energia elétrica total mínima de 700 KVA (subitens b.1, b.2, b.3 e b.4, respectivamente) ; e
	b) subitens 1.22.a.2 e 4.1.3.b do edital - exigência de registro no Crea, ou no CAU, dos atestados comprobatórios da capacitação técnica-operacional dos licitantes.
10.	De fato, como bem resumiu a Unidade Técnica, a questão da exigência de atestados únicos, a teor da jurisprudência desta Corte, pode ser traduzida em algumas conclusões. A primeira, que o somatório de atestados como comprovação de capacidade técnica é a regra, sendo o atestado único a exceção. Depois, que a exigência de atestado único pode ser feita sob a condição de que haja motivo suficiente a justificar tal exigência. Finalmente, que essa motivação suficiente se refira à necessidade de que a empresa a ser contratada detenha o conhecimento técnico e a capacidade operacional inerentes à metodologia construtiva a ser aplicada para execução de uma obra que, pela complexidade de sua execução, exija maior capacidade operativa da empresa licitante.
11.	Essa é, de fato, a inteligência dos diversos julgados do TCU a respeito do tema, em especial, os acórdãos de Plenário 1.101/2020 (rel. min. Vital do Rêgo) , 2.150/2008 (rel. min. Valmir Campelo) , 1.237/2008 (rel. min. Raimundo Carreiro) , 2.359/2007 (rel. min. Augusto Nardes) , 1.865/2012 (rel. min. subst. Marcos Bemquerer) , 1.923/2016 (rel. min. Bruno Dantas) , em especial do enunciado da Súmula-TCU 263:
"É irregular, quando não tecnicamente justificada, a limitação do número de atestados para fins de comprovação dos quantitativos mínimos exigidos para demonstrar a capacidade técnico-operacional da empresa na execução dos serviços de maior complexidade e relevância do objeto licitado."
12.	A motivação para a exigência do órgão licitante de que as parcelas de maior relevância dos itens A (Área Construída) , B (Volume de concreto protendido da supra-estrutura) , C (Capacidade da Subestação) e D (Capacidade de Refrigeração do Sistema de Ar-Condicionado) estivessem contempladas em uma única obra ou edifício, a meu sentir, não foi adequadamente demonstrada pelo TRF-4.
13.	A necessidade de capacidade de gerenciamento, em conjunto, de todos os aspectos da obra, não demonstra a obrigatoriedade de apresentação de um atestado que considere a execução daqueles serviços em apenas uma única obra.
14.	Vejo que no Acórdão 2019/2013-TCU-Plenário (rel. min. subst. André de Carvalho) , foi considerada irregular a exigência de que todos os serviços estivessem incluídos em um único atestado, quando fosse suficiente que o quantitativo de cada serviço estivesse atendido por algum atestado, ainda que em obras distintas.
15.	Observo, como pontuou a equipe de fiscalização, que as exigências "C" e "D" supramencionadas se referem a serviços comumente subcontratados, ou seja, de execução não necessariamente da própria licitante, a qual deveria, no caso, exercer apenas o gerenciamento e administração dos contratos com as empresas fornecedoras.
16.	Portanto, a Prova de Qualificação Técnica estabelecida no subitem 4.1.3 do Edital da Concorrência 2/2014 configurou-se como restrição ao caráter competitivo da licitação, por não se adequar à jurisprudência do TCU.
17.	Não obstante, considerando os excludentes de culpabilidade, é incabível a responsabilização dos servidores do TRF4. Em relação aos reflexos da irregularidade no próprio contrato e à licitação, a desconstituição de qualquer ato ou processo administrativo relacionado ao objeto contratual em questão se mostra intempestiva, desarrazoada e indesejável do ponto de vista da relação custo/benefício do controle, quando se leva em conta o estágio atual das obras (com prazo de finalização previsto para 31/1/2022) , com base em auditoria concluída em agosto de 2017. 
18.	 Em relação à exigência de registro no Crea, ou no CAU, dos atestados comprobatórios da capacitação técnica-operacional dos licitantes, também assiste razão à unidade instrutiva. Conforme o art. 30, § 3º, da Lei 8.666/1993, inexiste aquela exigência. Ademais, a Resolução Confea 1.025/2009 dispõe ser vedada a emissão de Certidão de Acervo Técnico (CAT) em nome de pessoa jurídica.
19.	Portanto, a exigência de que a aptidão técnica da empresa fosse devidamente registrada no Crea é inviável e ilegal, conforme já decidido por este Tribunal no Acórdão 128/2012-TCU-Segunda Câmara (rel. min. José Jorge) . No mesmo sentido os Acórdão 655/2016-TCU-Plenário e 3.094/2020-TCU-Plenário (rel. min. subst. Augusto Sherman) , 205/2017-TCU-Plenário (rel. min. Bruno Dantas) , 1.542/2021-TCU-Plenário (rel. min. subst. Marcos Bemquerer) , 4.580/2019-TCU-Primeira Câmara (rel. min. Walton Alencar Rodrigues) .
20.	O fato de apenas uma empresa ter comparecido ao certame, por si só, não possibilita afirmar, de forma inequívoca, que essa exigência afastou potenciais licitantes. Todavia, considerando que a licitação teve apenas um concorrente, já se encontra conclusa e a que obra está em andamento, não é mais razoável medidas em relação a esse ponto, sem prejuízo de que seja dada ciência ao TRF4 que a prática de exigir, em suas licitações, a mencionada comprovação de registro dos atestados de capacidade técnico-operacional no Crea ou CAU, afronta o entendimento jurisprudencial deste Tribunal.
21.	Em relação ao achado do item 4.2. supra (medição e pagamento irregular de serviço) , verificou-se, na vistoria in loco, que a estrutura metálica se encontrava montada há quase um ano apenas com a pintura de fábrica, sem a execução da pintura de fundo e de acabamento prevista no item medido, inclusive com sinais de início de corrosão da estrutura. Todavia, houve pagamento de 100% desse item.
22.	Restou esclarecido o fato de que o pagamento foi feito porque a estrutura instalada já teria vindo pintada de fábrica, embora o TRF4 não tenha se atentado para o fato de a pintura ser do tipo "demão de fundo" ou "demão de acabamento", uma vez que a especificação da tinta epóxi utilizada no serviço é normalmente utilizada para fundo e para acabamento. Porém, para que nessa primeira etapa da passarela paga fosse reservado um valor de correções de pintura, procedeu-se à glosa desse item na 30ª medição dos serviços, de modo que restou elidida a irregularidade em questão.
23.	No que tange ao achado do item 4.3 supra (sobrepreço em três itens - luminárias) , verificou-se que foi assinado termo aditivo de reequilíbrio econômico-financeiro do contrato, com revisão dos preços dos itens que tiveram custo minorado em razão de ampliação de mercado, alterando-se a planilha orçamentária anexa ao contrato para reduzir o valor das luminárias dos tipos 1, 2 e 3. Igualmente, também foi corrigida a falha em comento, sem gerar qualquer dano.
24.	Por fim, em relação à deficiência do projeto básico da obra, consubstanciada na ausência de quadro resumo de quantitativo de materiais nas peças técnicas, destaco que: (i) os aditivos de supressão não contemplaram itens relevantes envolvendo quantitativos; (ii) a ausência de quadros resumo nas pranchas do projeto executivo não impactou nos aditivos de supressão, tendo sido revisados os quantitativos à época do apontamento do CJF e (iii) a área técnica do TRF4 obteve aval do secretário de engenharia e arquitetura do CJF para prosseguimento da execução, com ajustes que foram executados através de termos aditivos.
25.	Julgo que a conduta do TRF4 é escusável, já que a ciência expressa da autoridade competente, com a autorização do procedimento licitatório, com o edital e todos os seus anexos, poderia, tal como aconteceu, ser considerada como um atendimento à finalidade da Lei de Licitações. De todo modo, o próprio TRF4 afirmou que, em futuras contratações, inclusive com dispensa ou inexigibilidade de licitação, será observada a exigência de expressa aprovação dos projetos básico/executivo pela autoridade competente, antes do procedimento licitatório, nos termos do art. 7°, §§ 1º e 2°, inciso I, da Lei 8.666/93.
	Ante o exposto, VOTO por que seja adotada a deliberação que ora submeto a este Colegiado.
TCU, Sala das Sessões, em 10 de novembro de 2021.
AROLDO CEDRAZ
Relator